【裁判字號】    96,交聲,1191
【裁判日期】    970114
【裁判案由】    違反道路交通管理處罰條例聲明異議
【裁判全文】
臺灣臺北地方法院交通事件裁定        96年度交聲字第1191號
原處分機關  臺北市交通事件裁決所
聲明異議人
即受處分人  乙○○
上列異議人即受處分人因違反道路交通管理處罰條例案件，對於
臺北市交通事件裁決所於民國96年8月23日所為之處分（原處分
案號：北市裁四字第裁22-Z00000000號）聲明異議，本院裁定如
下：
    主    文
原處分撤銷。
乙○○汽車駕駛人，行駛高速公路行車速度超過規定之最高速限
未滿二十公里，處罰鍰新臺幣肆仟伍佰元，並記違規點數壹點。
    理    由
一、按汽車行駛高速公路及快速公路，應依速限標誌指示，高速
    公路及快速公路交通管制規則第5條第1項前段定有明文；又
    汽車行駛於高速公路、快速公路或設站管制之道路，不遵使
    用限制、禁止、行車管制及管理事項之管制規則而有行車速
    度超過規定之最高速限或低於規定之最低速限者，處汽車駕
    駛人新台幣（以下同）3,000元以上6,000元以下罰鍰，並予
    記違規點數一點，道路交通管理處罰條例第33條第1項第1款
    、第63條第1項第1款分別定有明文。再行駛高、快速公路行
    車速度超過規定之最高速限未滿20公里，逾越應到案期限60
    日以上，繳納罰緩或逕行裁罰者，小型車處4,500元，大型
    車處6,000元，為民國96年1月1日施行之違反道路交通管理
    事件統一裁罰基準表所明文規定。
二、原處分意旨略以：本件異議人乙○○於93年5月30日凌晨3時
    58分許，駕駛車牌號碼T2-9308號自用小客車，行經國道三
    號北上32公里處，因行車速度107公里（速限90公里），超
    速17公里而未滿20公里，經內政部警政署國道公路警察局第
    六警察隊員警以雷達測速器測得超速，依法攔停稽查，當場
    告知超速違規，依道路交通管理處罰條例第33條第1項第1款
    （舉發通知單漏載「第1項第1款」）規定舉發，異議人不服
    當場拒簽收舉發通知單，執勤員警於舉發通知單上註記後交
    付通知單，並移送原處分機關，異議人未於舉發通知單所載
    應到案日期前向原處分機關提出申訴，原處分機關遂於96年
    8月23日逕行依道路交通管理處罰條例第33條第1項（漏載第
    1款）及違反道路交通管理事件統一裁罰基準及處理細則第
    43、44、67條規定，裁處異議人6,000元罰鍰，並依道路交
    通管理處罰條例第63條規定記違規點數1點。
三、異議人聲明異議意旨略以：伊自認未超速行駛，為何出示證
    件就被開單，該警員攔車後命令伊拿出駕照即開罰單，並無
    任何證據顯示伊違規超速，且當時車輛都超越伊車卻未被攔
    下，所以伊當時拒簽收罰單。伊當時打算要下安坑交流道，
    伊的車速比較慢，伊當時認為警察攔下伊只是要查有無酒醉
    駕車，警察也有問伊有無喝酒，伊說沒有，之後就叫依拿出
    行照、駕照，伊拿出來之後，警察就說要開單，說伊超速，
    伊就很生氣，因為很多車子開在伊前面，他不攔，伊就說是
    不是伊開得比較慢就比較好攔，警察說伊超速，叫伊去看雷
    達測速儀，伊有去看，伊問警察如何證明超速的這台車子是
    伊的車子，如果能夠證明是伊的車子，伊就甘願，當時伊就
    拒簽，警察說這是雷達鎖定的，但當時警察仍無法證明超速
    的是伊的車，故聲明異議，請求撤銷原處分云云。
四、經查：
  (一)按行為後法律或自治條例有變更者，適用行政機關最初裁處
    時之法律或自治條例；但裁處前之法律或自治條例有利於受
    處罰者，適用最有利於受處罰者之規定，為行政罰法第5條
    所明定。所謂「行為後法律有變更者，適用行政機關最初裁
    處時之法律」者，係以原處分作成時之法律狀態為判斷基準
    。又行政罰之裁處權，固因3年期間之經過而消滅，然該裁
    處權時效，應自行政罰法施行之日（即95年2日5日）起算，
    且該違反行政法上義務之行為，倘未逾5年者，仍得為裁罰
    處分，此有行政罰法第27條、第45條、行政程序法第131條
    規定可資參照。
  (二)異議人於本院訊問時，固坦承於前揭時、地，經警攔停而舉
    發超速，惟矢口否認有超速違規之情形，並以前開辯詞辯解
    。然異議人即受處分人於前揭舉發時間，駕駛車牌號碼T2-9
    308號自用小客車，行經國道三號北上32公里處，因行車速
    度107公里（該路段速限90公里），超速17公里而未滿20公
    里經舉發機關警員以未有照相功能之車上雷達測速器測定該
    自用小客車超速行為後，予以攔停舉發等事實，業經證人即
    當日操作雷達測速器測得異議人所駕駛之前揭自小客車超速
    之警員江英明於本院96年11月9日訊問時證述明確（其具結
    後略稱：本件舉發地點在國道三號北上32公里安康出口匝道
    前，就是在兩個隧道之後，安坑交流道前。該路段速限90公
    里。那時在執行巡邏的勤務，包括取締超速的工作。當時我
    們是用雷達測速器去測的，我今日有提出當時使用的雷達測
    速儀的檢定合格證書。【問：你們如何使用雷達測速儀去偵
    察超速的車子？】一個是單一車輛，另一是第一部車子。：
    是否記得就本件你是如何去測的？】詳細情形，現在已不是
    記得很清楚，但依本件舉發的時間是凌晨3點多接近4點來看
    ，應該是單一車輛。【問：高速公路車子很多，如何去特定
    單一車輛？】因為雷達有效距離是1.2公里，但是這個距離
    要去判斷是否這部車超速，距離是有點遠，所以我們會找一
    個有障礙的地方，僅在300至500公尺之內有效的距離，不管
    車子轉彎或出了隧道，只要在無障礙的300至500公尺範圍內
    ，雷達測到某部車子超速，雷達就會自動鎖定此單一車輛，
    不管此部車或其它車輛的速度增加或減少而改變。【問：所
    以雷達測速儀所測到某部車子超速，是指在鎖定當時該部車
    子是超速？】對。【是否確定你有告訴駕駛人他超速？】有
    ，確定。【問：你能否確定你們鎖定的車子與你們攔下來的
    車子是沒有錯誤的？】如果是上下班時間的話，真的不敢確
    定，但是因為是凌晨3、4點，車輛很少，所以我可以很確定
    就是這台車子等語，見本院卷第17頁背面至第19頁），並有
    內政部警政署國道公路警察局93年5月30日公警局交字第Z00
    000000號舉發違反道路交通管理事件通知單在卷可稽（見本
    院卷第5頁）。
  (三)又執勤員警所使用之雷達測速儀器係高科技精密科學儀器，
    於96年5月6日始經經濟部標準檢驗局檢定合格，有效期限至
    94年5月31日，此有證人甲○○○○庭呈之經濟部標準檢驗
    局93年5月7日核發之雷達測速儀檢定合格證書在卷可稽（見
    本院卷第21頁），異議人為警舉發時，舉發單位使用之雷射
    槍測速器既仍在有效之使用期限內，復無證據證明該機器有
    故障之虞，是所測得之數據尚屬可信。另按雷達測速儀係以
    雷射光束（不見光）直接瞄準行進中之車輛，屬「單點單台
    」之測速方式，車輛如有超出設定之速限即立刻鎖定，而雷
    射是屬於直線不易擴散的光束，車流量大小、旁邊是否另有
    他車行經，均不影響測速之準確性，足見警員取締本件異議
    人駕車超速違規並無誤判之虞。
  (四)再本件雖因員警所使用之測速儀器未具照相功能，無法提供
    採證照片佐證，惟該測得之數據係以科學儀器取得，經員警
    當場告知異議人違規事實，並請異議人前去察看確認雷達測
    速儀所測得其自小客車之行車速度後，再製單舉發，並無誤
    將其他車輛之超速作為受處分人車速之可能，業如上述。且
    交通警員製單舉發違反道路交通管理處罰條例所列之違規事
    實，本質上為行政處分，係公務員基於職務上權力，依法就
    特定之具體事件所為具有公法上效果之單方行政行為，基於
    公務員為公法上行為具有公信力之原則，該行政處分當可被
    推定為真正，其據以依法處分之事實認定亦為真正無誤，此
    與民事訴訟法第355條第1項規定：「文書，依其程式及意旨
    得認作公文書者，推定為真正」之情形相同，又衡以證人江
    英明係因執行勤務而舉發本案，與異議人並無宿怨，當無甘
    冒觸犯偽證罪責，蓄意構詞誣陷之理，復經查亦無任何證據
    足資證明執勤員警有何捏造事實違法取締之不法情事，則執
    勤員警本於其維護交通秩序、安全職責所為之舉發，自應受
    到合法、正確之推定。況證人江英明於本院已結證稱：「（
    問：你們抓超速違規，有無特別的獎金？）沒有，因為我們
    單位比較特殊，是屬於交通部，依照國家財政法的分配，我
    們沒有額外的獎金，也沒有績效的壓力」等語（見本院卷第
    19頁），足見本件舉發警員確無濫行舉發之可能與必要。
  (五)次查，舉發警員於填製本件舉發違反道路交通管理事件通知
    單交異議人簽收時，異議人雖拒簽，然警員有當場交付通知
    單，且於駕駛人拒簽的情形，員警「會告知這是現場告發的
    單子，不管你要不要簽收，要在十五天內到裁決單位提出聲
    明異議或申訴，逾期的話還是一樣照罰」等情，業據證人江
    英明於本院調查時證述明確（見本院卷第19頁），雖異議人
    於本院調查時辯稱：警員沒有告知伊可以在什麼時候到案申
    訴，然異議人既考領有駕駛執照，且有收到舉發通知單，舉
    發通知單上又已載明應到案日期，其對於該舉發通知單如有
    不服，或願意自動繳納罰鍰，自應知悉如何處理，而其既已
    逾越應到案期限60日以上，原處分機關逕行裁罰，依法即無
    不合。
  (六)惟查違反道路交通管理事件統一裁罰基準及處理細則於本件
    舉發後，曾經多次修正，而該統一裁罰基準及處理細則第2
    條條文之附件即違反道路交通管理事件統一裁罰基準表亦經
    多次修正，原處分機關於96年8月23日為本件裁決時，即應
    依裁決當時之違反道路交通管理事件統一裁罰基準表為量處
    罰鍰之依據。經查違反道路交通管理事件統一裁罰基準及處
    理細則第2條條文之附件，於95年12月29日曾經交通部交路
    字第0950085073號令、內政部臺內警字第0950871910號令會
    銜修正，修正後之違反道路交通管理事件統一裁罰基準表明
    文規定「行駛高、快速公路行車速度超過規定之最高速限未
    滿20公里，逾越應到案期限60日以上，繳納罰緩或逕行裁罰
    者，小型車處4,500元，大型車處6,000元」，而本件異議人
    於本件違規時所駕駛之車輛既為「自用小客車」，即屬「小
    型車」，應裁罰4,500元，然原處分機關竟裁罰6,000元，顯
    有違誤。
五、綜上所述，異議人確有於上揭時、地，駕駛前揭自用小客車
    行駛於高速公路，行車速度超過規定之最高速限未滿20公里
    之違規行為，原處分機關依道路交通管理處罰條例第33條第
    1項（漏載第1款）、違反道路交通管理事件統一裁罰基準表
    之規定裁處異議人罰鍰，並依同條例63條第1項第1款之規定
    並予記違規點數一點，固非無見，惟原處分機關既將罰鍰金
    額4,500元誤裁決為6,000元，難認合法，本件異議雖無理由
    ，仍應由本院將原處分撤銷，並依據道路交通管理處罰條例
    第33條第1項第1款、第63條第1項第1款之規定，裁處如主文
    第2項所示，以資適法。
六、據上論斷，應依道路交通案件處理辦法第20條前段，裁定如
    主文。
中    華    民    國    97    年    1    月     14    日
                      交通法庭法  官  林春鈴
以上正本證明與原本無異。
如不服本裁定應於送達後5日內向本院提出抗告狀。
                              書記官  黃鈴容
中    華    民    國    97    年    1    月     14    日


司法院資訊處製作；財團法人民間司法改革基金會備份。
